【裁判字號】    97,家訴,347
【裁判日期】    980415
【裁判案由】    確認婚姻關係存在
【裁判全文】
臺灣臺中地方法院民事判決             97年度家訴字第347號
原      告  乙○○
訴訟代理人  黃秀惠律師
被      告  甲○○
訴訟代理人  李淑女律師
上列當事人間請求確認婚姻關係存在事件，本院於民國98年4月1
日言詞辯論終結，判決如下：
    主      文
確認原告與被告間婚姻關係存在。
訴訟費用由被告負擔。
    事實及理由
壹、原告主張：兩造原係夫妻，育有3 名子女，婚後被告開設公
    司，原告專司照顧子女，家庭生活堪稱美滿。於民國96年7
    月間，被告為讓3 名子女得到較好的教育成長環境，要求原
    告偕同3名子女辦理移民，原告為子女前途著想，隻身帶著3
    名子女前往美國，被告則留在大陸照顧事業，有空時亦會前
    往美國探視原告母子。惟被告於赴美期間，多次以希望得到
    自由為由，要求與原告離婚，原告當然不從，被告不但為此
    毆打原告，並以將與原告母子同歸於盡威脅原告，令原告感
    到十分畏懼。96年12月19日原告返臺探親，被告以伊大哥積
    欠銀行龐大債務，伊亦受到牽連，為恐其名下財產受到銀行
    追討，要求原告與伊簽字假離婚，屆時如有必要，才可將其
    財產暫時過戶給原告，原告心中疑慮，本不願答應被告所請
    ，然被告竟每日對原告出言威脅，揚言此僅為逃避債務之假
    離婚，倘原告不從，造成被告任何損害，原告必須負全部責
    任，且以不再支付原告母子在美生活費相脅，原告不敵被告
    每日軟硬兼施百般糾纏，並思及被告在美期間對於原告之種
    種暴力威脅，無奈之下遂於97年1月3日，在95年間即已擬好
    之離婚協議書上簽章，並與被告前往戶政事務所辦理離婚登
    記。原告雖在情非得已下簽署離婚協議書，但兩造簽署離婚
    協議書當時並無離婚真意，且系爭離婚協議書之見證人丙○
    ○、丁○○，係被告單方面請其等蓋章後，再將離婚協議書
    交由原告補簽名，其等不但從未與原告見面，亦未曾於兩造
    辦理離婚登記前以任何方式探詢原告與被告間是否確有離婚
    真意，難謂其等已親見親聞兩造間確有離婚之真意，兩造雖
    於97年1月3日辦理離婚登記，但因欠缺法定要件而無效，應
    認兩造婚姻關係仍存在等語。並聲明：如主文所示。
貳、被告則以：本件兩造之離婚協議書於95年7、8月間即簽立，
    是原告主張「96年12月19日原告返臺探親，被告以伊大哥積
    欠銀行龐大債務……要求原告與其簽字假離婚」云云，即與
    事實不符。實則兩造離婚係因被告長年在大陸經商，原告在
    臺照顧子女，惟原告常夜不返家，被告念及與原告青梅竹馬
    ，長期隱忍，但在不堪壓力負擔下，遂於95年7、8月間簽立
    離婚協議書，惟為顧及子女感受，遲未辦理登記。嗣原告與
    子女移民美國，被告仍於大陸經商，每月支付原告美金2萬
    元生活費，每年支付3名子女美金30萬元教育費，被告則每
    隔1、2個月至美國與原告及子女共同生活數日，企圖挽回婚
    姻，惟時至96年底，原告於美國期間仍有未告知行蹤而徹夜
    未歸之情形，被告忍無可忍，始於返臺後之97年1月3日與原
    告前往戶政事務所辦理離婚登記。按民法第1050條僅規定兩
    願離婚應以書面為立，並應有2人以上證人之簽名，並無證
    人須與當事人素相熟識之限制，故簽名於離婚書面之證人，
    縱與當事人素不相識，兩願離婚之效力，亦不因此而受影響
    。又所謂2人以上證人之簽名，固不限於作成離婚證書時為
    之，亦不限於協議離婚時在場之人，始得為之，故證人某某
    等之名章縱為離婚書據作成後聲請登記前所加蓋，亦不得執
    是而指為與法定方式不合，最高法院28年上字第353號判例
    、68年台上字第3792號判例、42年台上字第1001號判例可資
    參照。本件證人縱與原告不相識，且於簽立協議書時不在場
    ，亦不得指為不合法定方式，故原告主張離婚協議書上之2
    名證人未與其見面，亦未探詢原告之真意，即與法定要件不
    符，顯有誤認等語，資為抗辯。並聲明：原告之訴駁回。
參、得心證之理由：
一、按確認法律關係之訴，非原告有即受確認判決之法律上利益
    者，不得提起之，民事訴訟法第247條第1項前段定有明文。
    所謂即受確認判決之法律上利益，係指因法律關係之存否不
    明確，致原告在私法上之地位有受侵害之危險，而此項危險
    得以對於被告之確認判決除去之者而言，故確認法律關係成
    立或不成立之訴，倘具備前開要件，即得謂有即受確認判決
    之法律上利益，最高法院42年度台上字第1031號著有判例。
    本件原告主張兩造間之離婚，雖已簽署離婚協議書並向戶政
    機關為離婚之登記，惟因欠缺法定方式，離婚應屬無效等語
    ，然原告之戶籍資料既為兩造離異之記載，顯見原告就系爭
    婚姻關係之存否即有主觀之不明確，足致原告之法律上地位
    有受侵害之危險，並得以確認兩造間婚姻關係存在之判決除
    去此種不安之狀態，揆諸前揭說明，原告自有即受本件確認
    判決之法律上利益，是原告自得提起本件確認婚姻關係存在
    之訴。
二、按兩願離婚，應以書面為之，有2 人以上證人之簽名並應向
    戶政機關為離婚之登記，民法第1050條定有明文。所稱兩願
    離婚應以書面為之，並應有2 人以上證人之簽名，此為民法
    第1050條所規定之方式。因此，夫妻間雖有離婚之合意，惟
    如未依此方式為之，依民法第73條規定，自屬無效。而離婚
    之證人，雖不限於作成離婚證書時或協議離婚時在場之人，
    然必須親自或親聞雙方當事人確有離婚真意之人，始得為證
    人，最高法院68年台上字第3792號判例可資參照。
三、經查，兩造原係夫妻，於97年1月3日向戶政機關辦畢離婚登
    記及離婚協議書上之證人為丙○○、丁○○之事實，有離婚
    協議書影本、戶籍謄本及全戶戶籍資料查詢結果表等為證，
    堪信真實。次查，原告主張離婚協議書上雖有丙○○、丁○
    ○2 位證人之簽章，然其等未親見親聞且未確知兩造確有離
    婚之真意，是證人縱已簽名其上，仍不能謂已符合離婚之法
    定要件即2 人以上之證人之事實，固為被告所否認，惟證人
    即見證人丙○○到庭證稱：「被告是我的老闆，我受僱於被
    告至今將近6年，我是從事鞋子，被告在大陸開設鞋子的工
    廠及公司。證人丁○○與我是同事，也是被告的受僱人」「
    （離婚協議書上所蓋的）印章是我的，印章是副總就是被告
    向我提議，說他們之前有協議離婚，當時被告打電話給我，
    請我幫忙蓋章，想說他們已經協議好，所以就說好，當時我
    人在大陸，印章是留在臺灣的公司，所以就請他們拿我在臺
    灣的印章蓋」「（這是何時發生的事？）96年底」「（被告
    打電話給你，請你幫忙當證人？）因他們已經協議好，請我
    幫忙，我想說既然他們已經協議，我就說好」「（當時你有
    問原告說是否有離婚的意思？）無」「（你是從未問過，或
    是之前有問過，而當時並無問？）無，我從無問過原告有無
    離婚的意思，且我也不認識原告」「（你剛剛說印章是請他
    們幫你蓋的，離婚協議書你是否有看過？）無」「（當被告
    說要你當證人時，是否有向你說他們二人已經簽名簽好了？
    ）有，當時我有授權給被告，我當時知道原告與被告都已經
    在離婚協議書上簽名了」「（你如何知道他們都已經在離婚
    協議書上簽名？）是被告告訴我的」，證人即見證人丁○○
    到庭證稱：「（你與被告有無僱傭關係？）有。我們是從95
    年4月開始有僱傭關係」「（離婚協議書其所蓋的）印章是
    我的，後面寫身分證字號不是我寫的，我不知道是何人寫的
    ，…離婚協議書我並無看過，印章不是我親自蓋的，是我授
    權給被告蓋章的，因被告打電話給我，說他要與原告離婚，
    當時我人在大陸，需要證人，所以我就授權給他蓋我的印章
    」「（當時你的印章是否在臺灣？）是」「（這是何時發生
    的事？）約是96年底時」「（被告請你當證人時，你有無跟
    原告問過她是否有離婚的意思？）沒有問過」「（那段期間
    你沒有問，或是你從未問過？）我從來沒有問過」「（當時
    被告向你說他要與原告離婚，或是說他們協議要離婚？）被
    告向我說他們已經協議要離婚」「（你知道他們有協議要離
    婚，是由被告告訴你的？）是的」「（當時被告有無向你說
    離婚協議書有何人已經蓋章？）被告有向我說他們二人已經
    簽名蓋章完成」（均參照本院98年4月1日言詞辯論筆錄）。
    是依前開證人所述，足徵原告簽署離婚協議書當時，證人丙
    ○○、丁○○均未在場親自見聞，且其等亦未親向原告求證
    是否確有離婚之真意，僅係聽聞被告一方片面陳稱兩造有離
    婚之合意，即逕為兩造離婚之證人，自非合法，原告之主張
    堪信真實。兩造離婚既因欠缺證人之法定方式而無效，原告
    請求確認兩造婚姻關係存在，為有理由，應予准許。
肆、訴訟費用負擔之依據：民事訴訟法第78條。
中    華    民    國    98    年    4     月    15    日
                  家事法庭    法  官  陳宗賢
以上正本係照原本作成。
如對本判決上訴，須於判決送達後20日之不變期間內，向本院提
出上訴狀。
中    華    民    國    98    年    4     月    15    日
                              書記官  洪千羽


司法院資訊處製作；財團法人民間司法改革基金會備份。
